【裁判字號】    89,上易,742
【裁判日期】    900306
【裁判案由】    不動產所有權移轉登記
【裁判全文】
臺灣高等法院民事判決                            八十九年度上易字第七四二號
      上  訴  人    甲○○
      訴訟代理人    劉樹錚律師
      複  代理人    楊久弘律師
                    俞秀美律師
      被  上訴人    乙○○      住台北縣新店市○○路○段一九八巷二弄十四號
      訴訟代理人    黃金洙      住台北市○○街○段一三四號二樓
                                送達代收人  朱學瑛  住台北市○○街○段一三
                              .
右當事人間不動產所有權移轉登記事件，上訴人對於中華民國八十九年十一月十四日
臺灣臺北地方法院八十九年度訴字第三○六號第一審判決提起上訴，本院判決如左：
    主    文
原判決除確定部分外廢棄。
右廢棄部分，被上訴人在第一審之訴及其假執行之聲請均駁回。
第一、二審訴訟費用除確定部分外，由被上訴人負擔。
    事    實
甲、上訴人方面：
壹、聲明：如主文所示。
貳、陳述：除與原判決記載相同者外，補稱略以：
一、上訴人並未告知被上訴人出賣之土地坪數為四十三坪：
(一)、本件買賣標的物雖為透天厝，惟其坐落之同一地號基地上有許多橫向連棟建物及
    公共設施，此與公寓大廈同一地號基地上有許多直向相接建物及公設之情形並無
    不同，且被上訴人所未購買之車庫基地坐落於同一地號土地，而併入同一張土地
    權狀記載應有部分，連專業周代書都疏忽失察，豈能苛求上訴人知悉其出賣與被
    上訴人之建物所占土地應有部分為若干（此須扣除被上訴人所未購買車庫之土地
    應有部分及相關公共設施土地應有部分後方能得知）。雖原審判決理由表示系爭
    房屋坐落基地所占用之土地面積本包括公共設施，是並不須扣除公共設施面積，
    惟由被上訴人之妻，於原審庭訊時表示，看房子時上訴人告知系爭土地四十三坪
    ，建物五十五坪，且本案既如原審判決所強調者為透天厝，被上訴人之妻所稱上
    訴人所告知之土地坪數四十三坪，應係指扣除公共設施之後，系爭建物直接坐落
    之基地面積而言。遑論系爭土地除公設面積之計算外，尚包括車庫所占土地應有
    部分之扣除問題。是上訴人自不可能告知被上訴人系爭買賣標的土地坪數為四十
    三坪。
二、由周長富代書於原審所為「．．．約定時間至標的物現場簽約，當時在現場有確
    定標的物範圍，．．當時並沒有特別確認標的物的坪數，但是依所有權狀所載
    之坪數記入至買賣契約．．．」之證詞，足證兩造係依「房屋現狀」磋商議價，
    並未特別確認土地坪數。
三、證人即被上訴人之妻鄭慧卿及岳母鄭周寶玉於原審證詞與上開周代書證詞不符，
    且其兩者間之證詞更相互矛盾，不足採信。
四、兩造合意買賣之土地範圍為系爭房屋及其附屬公共設施（不包括系爭車庫）對應
    基地應有部分（即系爭土地應有部分萬分之一百九十三），亦即不包括系爭車庫
    對應基地應有部分（即系爭土地應有部分萬分之十七）。惟因被上訴人之堅持所
    聘請之周長富代書，未盡注意義務，誤將兩造買賣土地權利範圍載為萬分之二百
    十，未扣除兩造所未合意買賣之車庫基地應有部分。
五、由原審卷附不動產鑑價報告可知，土地應有部分多寡並不影響買賣價格，至於鑑
    價報告所稱土地新開發分配發還地主後之價格，並不適用於本件買賣。蓋被上訴
    人購買系爭房地之目的，係就現狀觀看購買自住者，並非欲重新開發，且系爭車
    庫基地應有部分萬分之十七之土地，與被上訴人所買之建物基地並非相連，即使
    被上訴人取得該車庫基地應有部分，於系爭房屋建物重建時，亦無法一併利用，
    上開鑑價報告顯然疏忽此一事實。且鑑價報告明示，依市場買賣慣例，一般建物
    之買賣，價格係依建坪面積決定。本件上訴人所售與被上訴人之建坪非但無減少
    反而增多，被上訴人無由請求上訴人減少價金。遑論車庫基地及車庫建物本非兩
    造買賣契約之標的，被上訴人又如何能向上訴人主張瑕疵擔保請求減少價金。
六、系爭車庫（包括建物及其基地應有部分）並非兩造買賣之標的物，被上訴人無權
    要求對車庫土地移轉登記或請求減少價金：
    被上訴人於起訴狀示未購買車庫，其代理人於本院九十年一月十日庭訊時亦已自
    認第一天參觀房子時即已知悉車庫之存在，但並無購買意願，故車庫之建物及其
    基地應有部分皆非兩造買賣標的物，被上訴人無權請求上訴人移轉車庫基地應有
    部分，上訴人未移轉車庫基地應有部分與被上訴人，亦無須負物之瑕疵擔保責任
    。
七、不動產買賣契約書上所載之土地標示權利範圍萬分之二百十，係因周長富代書之
    疏忽未扣除未買車庫之土地應有部分所填載者，而周代書又係被上訴人堅持聘請
    者，此一誤載並非上訴人之過失，亦非兩造之合意內容及議價標準。
參、證據：援用原審之立證方法。
乙、被上訴人方面：
壹、聲明：
一、上訴駁回。
二、第二審訴訟費用由上訴人負擔。
貳、陳述：除與原判決記載相同者外，補稱略以：
一、被上訴人雖於第一次參觀系爭房地時即已表示不買車庫，但並不知該車庫基地與
    上訴人出售之系爭土地係合併標示於同一土地所有權狀上：
(一)、上訴人主張於八十八年八月三十日議價時，上訴人有將建物之設計平面圖三張交
    予被上訴人，其中一樓平面圖標示有車庫。然設計圖僅為上訴人裝修房屋之圖示
    ，被上訴人既已詳視該屋，了解房屋現況，對設計圖即不會仔細察看，當日被上
    訴人審核重點在權狀而非設計圖，上訴人怎可執此認定被上訴人知車庫土地在該
    不動產內？
(二)、於八十八年九月六日簽約當日，上訴人根本未曾再提及是否欲購買車庫一事，而
    代書亦根本不知上訴人有一車庫，此並業經周代書於原審四月二十五日訊問時，
    供稱甚明（詳見原審四月二十五日言詞辯論筆錄第二頁），則上訴人於上訴補充
    理由（一）狀第三頁中所提及之「被上訴人所指定之周長富代書亦在場知之甚詳
    ，並表示『還有車位啊』！」等語，均與事實不符。
(三)、況上訴人本身亦自承其係於八十八年九月二十七日經訴外人曾宏昌先生告知，始
    知悉系爭土地應有部分萬分之二百一十中，尚包含車庫之土地應有部分，則更可
    推知上訴人自與被上訴人開始洽談買賣條件起，迄上訴人出示系爭不動產之土地
    與建物權狀影本與被上訴人達成合意時，雙方均係以系爭土地應有部分萬分之二
    百一十及其上建物為買賣標的，此益見上訴人實不可能提醒被上訴人，要其轉告
    代書小心計算應有部分，切莫將車庫之土地應有部分一併過戶等語，蓋於其時，
    上訴人本身亦不知車庫之土地應有部分亦包含在系爭土地應有部分萬分之二百一
    十內，是上訴人所言殊屬不實，而上訴人實際移轉之土地應有部分既較雙方所約
    定者短少，上訴人本即應負物之瑕疵擔保責任。
二、被上訴人配偶及岳母之證詞並無虛偽：
(一)、按「證人為不可代替之證據方法，如果確係在場見聞事實，而其證述又非虛偽，
    縱令證人與當事人有親屬親戚或其他利害關係，其證言亦非不可採信」、「證人
    為當事人四親等內血親或三親等內姻親，依民事訴訟法第三百零七條之規定，僅
    該證人得拒絕證言而已，非謂其無證人能力，所為證言，法院應不予斟酌，苟事
    實審法院本其取捨證據之職權，依自由心證認此項證言為可採而予以採取，不得
    謂為違法」，最高法院分別著有五十三年台上字第二六七三號及四十年台上字第
    一一九三號判例可查（附件一、二），則參酌上開判例之意旨，被上訴人之配偶
    及岳母之證言，既非無證據能力，於原審法院經過詳細調查事實後，本其自由心
    證，認定其等之證言為可採，其採證於法難謂未合。更何況被上訴人之配偶及岳
    母之證詞並無任何瑕疵，而周長富代書之證言亦與上訴人所主張之待證事實無涉
    ，不足資為其所主張之證明，茲謹說明如后：
１、被上訴人岳母證稱於第一次看房子時，上訴人未說權狀坪數多少；而被上訴人配
    偶與訴訟代理人卻表示第一次看房子時，上訴人有告知土地四十三坪二者並無扞
    格。蓋第一次觀屋時，包括被上訴人共四人前往，上訴人與被上訴人之對話，不
    見得在場者皆可清楚聽聞，被上訴人岳母因此僅知上訴人說使用坪數約上百坪，
    而不知上訴人說土地四十三坪，此亦與常情相符。
２、被上訴人配偶表示「．．上訴人有提到土地四十三坪．．」，而周代書則說「．
    ．當時沒有特別確認標的物坪數．．．」。然此實因二人用語不同致上訴人產生
    誤會，二者均係指當天上訴人有再表示土地四十三坪，但並沒有實際測量坪數，
    而代書所謂「特別確認」，即意指雙方除未精細測量土地面積外，就權狀所載坪
    數亦無爭執，故逕予載入契約一事。
３、至被上訴人配偶表示「．．簽約當日．．因含公共設施無法明確指出地界．．」
    而原審被上訴人附表一記載「約九月十六日．．上訴人答稱『自牆邊，我種桂花
    的那裡也是』」，此核諸被上訴人配偶於八十九年六月十二日訊問時所述「．．
    在付第二次一百萬時（即九月十六日）．．上訴人有言房子邊桂花樹的地方都可
    以使用，但仍很模糊．．．」，無任何矛盾之處。
(二)、上訴人並非不可能查知系爭買賣土地坪數為四十三坪：
    按諸經驗法則，上訴人雖有不知所有土地坪數之可能，但仍無法證明上訴人不可
    能得知土地面積；況上訴人當初向建商購買系爭不動產時，豈有不知曉其購買之
    土地面積之理？茲被上訴人雖不知上訴人如何得知土地面積，但上訴人確有告知
    土地四十三坪，此業經證人鄭慧卿及鄭周寶玉供證明確。另由上訴人本身自承其
    係經訴外人曾宏昌先生告知，始查悉車庫土地應有部分亦包含在系爭土地應有部
    分萬分之二百十內一事，復可推論其確有告知被上訴人土地坪數為四十三坪。
(三)、上訴人指雙方議價基礎並非坪數，縱移轉之坪數少於四十三坪，被上訴人亦不能
    主張其權利，並不可採：
    上訴人與被上訴人議價過程中，經數次商討而定為八百三十六萬元，雖雙方以全
    部金額議價，而非討論一坪之金額，且被上訴人對上訴人之設計裝潢亦頗為欣賞
    。然第一次參觀時，上訴人即告知被上訴人土地四十三坪、建物五十五坪，之後
    被上訴人即以此作為估價之重要依據，此於常理並無違誤，惟上訴人卻認定被上
    訴人僅以房屋狀況為開價標準，此實為上訴人誤解。
三、茲再就上訴人所提不動產鑑價報告部分之上訴理由，提出答辯如下：
(一)、該報告書摘要部分，表示土地應有部分萬分之二百十時，若以土地與建物合併買
    賣為目的時，建議價格為六百九十一萬八百三十八元，和土地應有部分萬分之一
    百九十三時相同。若以土地重新開發，分配後發還原地主為目的時，建議價格為
    七百五十一萬九千五百六十四元。被上訴人主張系爭不動產之土地價值，應為後
    者，即七百五十一萬九千五百六十四元，故與土地應有部分萬分之一九三時之價
    格，二者價差為六十萬八千七百二十六元，此即為上訴人依民法第三百五十九條
    規定所應返還予被上訴人之已付價金。
(二)、上訴人所指依估價報告書第二十一頁，標題（三）１﹒表示「依『目前市場買賣
    習慣』，本標的物（土地及建物）之買賣價格係依據『建坪面積』所決定，故本
    標的物土地持分若增加至萬分之二一０時，．．．土地價格仍為六百九十一萬八
    百三十八元。」等語，被上訴人根本不得主張土地坪數短少之瑕疵擔保責任，然
    上訴人與被上訴人就本件不動產之議價過程，如前所述，自始至終皆以「土地四
    十三坪、建物五十五坪」為考慮標準，而非如報告書所載之「目前市場買賣習慣
    」、依據「建坪面積」而定，故上訴人之指稱即顯然與事實不符而不可採。
(三)、更何況系爭不動產之房屋為透天房屋（如原審附件一所示），被上訴人日後可請
    求將所有之土地應有部分自共有土地中分割，即可另行重建或作其他使用。故被
    上訴人購買系爭不動產時，不僅注意建坪面積，土地面積更是重要之估價因素，
    因土地面積將影響日後重建或出賣價額甚鉅。系爭房地與一般公寓大廈情形不同
    ，一般公寓大廈之住戶幾無重建住宅之可能，故「目前市場買賣習慣」，雖依據
    「建坪面積」而定，但此係一般公寓大廈買賣習慣，不論土地應有部分多小，皆
    不會影響公寓大廈之房地價格。而系爭房地為透天房屋，所有權人有重建或另作
    他用之可能，買主必會考慮土地面積，以利未來再加利用，土地應有部分多少，
    必定影響整體房地價格。另由原審附件二可見，透天房屋與公寓大廈之買賣習慣
    不同，透天屋會同時著重地坪與建坪，而公寓僅重建坪。
(四)、被上訴人就系爭不動產既有重建可能，則被上訴人依據民法第三百五十四條、第
    三百五十九條所請求減少之價金，應考慮重建後之房地價值。依鑑價報告書第十
    三頁內容，新店地區房屋改建後之價格可能更高，民法第三百五十四條「．．滅
    失或減少其價值之瑕疵．．」，「價值」應包括此種日後可能增加之交換價值。
    上訴人與被上訴人於議定該不動產買賣價格時，自不可能如報告書第二十一頁所
    載，僅依據建坪面積決定。
(五)、並請參酌最高法院八十七年度台上字第二六六八號判決（原審附件三）中被上訴
    人向上訴人購買之房屋、土地，皆較約定面積短少，最高法院維持原審判決，認
    雖因起訴請求已逾物之瑕疵擔保責任之除斥期間，但被上訴人仍得依不完全給付
    請求土地及房屋面積短少之損害。於此判決可見，房地面積短少，皆會影響買賣
    價格，而非如鑑價報告書或上訴人所稱，價格僅依建坪面積決定。另最高法院八
    十七年台上字第二八七二號判決（原審附件四）亦認，兩造買賣之土地登記面積
    有誤，登記錯誤雖於買賣前已存在，出賣人仍需就短少面積負物之瑕疵擔保責任
    ，最高法院僅就除斥期間未明而發回高等法院。
(六)、綜上可知本案被上訴人在觀屋、議價、直至與上訴人意思表示合致時，土地坪數
    多寡始終均係一重要之估價因素；況被上訴人購買系爭房地雖意在觀看、自住，
    惟日後尚有重建或再行出賣之可能，故土地坪數之多寡，當會影響系爭房地之價
    值甚鉅，上訴人認被上訴人既係為自住而購屋，則不論移轉之土地坪數是否短少
    ，被上訴人均無權請求減少價金，顯屬誤會，亦失其法律上之根據。
(七)、另上訴人亦指出車庫土地應有部分萬分之十七之土地與系爭建物亦不相連，故被
    上訴人縱令取得車庫土地之應有部分，亦無法一併利用，不生價值減損之問題，
    而鑑價報告顯然疏忽此一事實云云，就此點，上訴人實有誤會。蓋鑑價報告所指
    者，乃係若系爭建物所坐落之土地其應有部分及面積確如買賣契約所載者為萬分
    之二百十及一百四十二點四四三平方公尺，則系爭房地之價值將增加六十萬八千
    七百二十六元，與系爭建物是否與車庫相連無關，故上訴人所移轉土地應有部分
    既較原約定內容有短少，本即應負瑕疵擔保責任，此乃當然之理，上訴人所稱顯
    係魚目混珠。
參、證據：除援用原審之立證方法外，補提：透天厝房地買賣廣告數份。
    理    由
一、本件被上訴人主張：兩造於八十八年九月六日簽立不動產買賣契約書，約定被上
    訴人以八百三十六萬元向上訴人承買位於台北縣新店市○○段屈尺小段第四八五
    地號，面積六千七百八十三平方公尺，所有權應有部分為萬分之二百十之土地，
    及其上建號二五０二號即門牌號碼為台北縣新店市○○路○段一九八巷二弄十四
    號之房屋，嗣後被上訴人已依約給付全部價金。詎上訴人以系爭土地所有權應有
    部分萬分之二百十乃包括系爭車庫基地所有權應有部分萬分之十七，並以被上訴
    人並未購買車庫為由，拒將其中應有部分萬分之十七土地所有權移轉登記予被上
    訴人，為此依民法第三百四十八條第一項規定，先位求為判命上訴人應將尚未移
    轉之系爭土地所有權應有部分萬分之十七移轉登記予被上訴人之判決。退萬步言
    ，縱被上訴人就該部分土地無移轉登記請求權，惟因被上訴人自上訴人移轉之土
    地與買賣契約相較，短少十一點五三平方公尺，上訴人應負物之瑕疵擔保責任，
    依民法第三百五十九條規定，被上訴人自得請求減少價金。茲本件買賣價金共八
    百三十六萬元，按該筆土地移轉現值為三百四十一萬八千六百三十二元，房屋移
    轉現值為三十四萬六百元，其比例約為十比一，依此計算，本件土地實際價金約
    七百六十萬元，前開短少面積之價金約六十一萬五千元，今被上訴人既已給付上
    訴人全部價金，上訴人自應返還前開減少數額之價金，為此備位請求判命上訴人
    如數給付本息之判決。（上開請求，原審就先位之請求，及備位請求超過六十萬
    八千七百二十六元本息部分，為被上訴人敗訴之判決，未據其聲明不服。）
二、上訴人則以：被上訴人自始即知上訴人出賣之系爭不動產原含有一車庫，且明示
    不買車庫，則系爭車庫建物及其基地所有權應有部分均非本件買賣之標的物，被
    上訴人自不得依買賣關係請求上訴人移轉系爭車庫基地之所有權應有部分。又兩
    造買賣系爭房地並非依土地坪數計價，而係依房地現狀磋商計價，而系爭房屋雖
    係透天別墅，惟於同一地號土地上另有多幢橫向連棟建物及公共設施，此與公寓
    大廈於同一地號土地上有許多直向相接建物及公設，就土地應有部分情形而言，
    兩者並無不同，上訴人非專業人士，無從知悉系爭房屋占用系爭土地應有部分之
    實際坪數，是上訴人在訂約時，絕無可能告知被上訴人系爭土地之權利範圍為四
    十三坪。雖系爭買賣契約書土地標示部分記載「權利範圍210/ 10000」，惟此乃
    因代書周長富過失未注意系爭土地登記謄本所載應有部分萬分之二百十乃包括車
    庫土地之占用部分，未於登載買賣契約時將之區分扣除所致之誤載。至於被上訴
    人之妻鄭慧卿及岳母鄭周寶玉於原審法院八十九年六月十二日言詞辯論期日所為
    證言，不符事實並互相矛盾且與證人周長富代書、被上訴人訴訟代理人所言及起
    訴書所載不符，不足採信。再者，依被上訴人聲請鑑定就系爭土地因減少應有部
    分萬分之十七致減少之價值所為之鑑定報告書，其摘要部分已明示土地應有部分
    萬分之一百九十三及萬分之二百十時，建議價格皆為六百九十一萬八百三十八元
    ，可見土地應有部分多寡並不會影響本件買賣價格，又同一部分雖稱：假設以土
    地重新開發，分配後發還地主為目的時，建議價格為七百五十一萬九千五百六十
    四元等語，惟本件被上訴人購買該屋時係就現狀加以觀看購買自住者，並非以重
    新開發為目的，故不應適用該部分之鑑定價格。況被上訴人所請求移轉萬分之十
    七應有部分，與被上訴人向上訴人購買之建物坐落基地並不相連，即使將來重新
    開發，被上訴人亦無法因此增益任何價值，是亦無被上訴人所稱民法第三百五十
    四條所規定之滅失或減少其價值之瑕疵，各等語置辯。
三、查本件被上訴人主張兩造於八十八年九月六日簽立不動產買賣契約書，約定被上
    訴人以八百三十六萬元向上訴人承買上開門牌號碼為台北縣新店市○○路○段一
    九巷二弄十四號之系爭房屋及該屋坐落基地所有權應有部分，但不包括系爭車庫
    建物及其基地所有權應有部分，被上訴人業已給付全部價金八百三十六萬元等情
    ，業據被上訴人提出買賣契約書、交款備忘錄為證（見原審卷第二一至二九頁）
    ，並為上訴人所不爭執，自堪信為真實。是本件所應先審究者，厥為兩造合意買
    賣之系爭土地所有權應有部分係萬分之二百十，抑或萬分之一百九十三？茲詳析
    如后：
(一)、被上訴人主張，伊雖言明不願買受系爭車庫建物及其基地所有權應有部分，惟上
    訴人明白告知其所欲賣予被上訴人之土地為四十三坪，並出示系爭土地應有部分
    為萬分之二百十之所有權狀，當時伊並不知系爭車庫基地應有部分亦包括在此萬
    分之二百十內，故兩造對於系爭土地之權利範圍已合意為應有部分萬分之二百十
    云云，並舉其妻鄭慧卿及岳母鄭周寶玉為證。上訴人則否認曾告知被上訴人系爭
    土地坪數，並抗辯兩造係依「房屋現狀」磋商議價，兩造合意買賣之系爭土地所
    有權權利範圍僅為應有部分萬分之一百九十三而已。
(二)、查證人鄭慧卿證稱：「．．．第一次去看房子時（即第一次見到上訴人時），被
    告（即上訴人）有告知我們土地有四十三坪。．．．」（見原審卷第一六○頁）
    ，惟證人鄭周寶玉卻稱：「．．．後來去看房子我也有去（即第一次見到上訴人
    時），去看房子時候上訴人有言使用的坪數大約有上百坪，但當時尚未講權狀坪
    數為多少。．．．兩造談妥後，伊又再度至被告住處，並談妥價金八百三十六萬
    元，當時被告有拿出所有權狀，言明土地算出來有四十三坪．．．」（見原審卷
    第一五八頁），兩人就上訴人是否於第一次洽談時告知土地坪數乙節，顯然矛盾
    。又查鄭慧卿另證稱：「．．．簽約當天代書在場，被告有給土地及建物所有權
    狀正本，簽約當天被告還有特別提到土地坪數四十三坪。．．」（見原審卷第一
    六○頁），惟查證人周長富代書於原審八十九年四月二十九日言詞辯論期日證稱
    ：「．．．約定時間至標的物現場簽約，當時在現場有確定標的物範圍，並由被
    告（即上訴人）提出所有權狀的正本，當時並沒有特別確認標的物的坪數，但是
    依所有權狀所載之坪數記入至買賣契約，．．．」等語（見原審卷第一一四頁）
    。可見鄭慧卿此一證詞，亦與證人周長富代書上開「當時並沒有特別確認標的物
    的坪數」證詞相左。況證人鄭慧卿曾先證稱：「我們有問被告是否有車庫，被告
    說有車庫要賣給鄰居，所以事後都沒有再提到車庫的事。」（見原審卷第一六○
    頁）其後經上訴人表示握有被上訴人於簽約當日向上訴人詢問車庫如何出賣之證
    據後，鄭慧卿復改稱：「我先生（即被上訴人）有問被告（即上訴人）這邊的車
    庫要如何賣，但那一天不知道，但我們從來沒有說過要買車庫。」（見原審卷第
    一六一頁）可見鄭慧卿所言前後亦不一致。核證人鄭慧卿及鄭周寶玉分別為被上
    訴人之妻及岳母，其間關係親密，本有偏頗之虞，今其等證詞間又互相矛盾且與
    證人周長富代書所言不符，實難採信。是被上訴人主張上訴人曾告知買賣標的土
    地範圍為系爭土地應有部分萬分之二百十，大約四十三坪乙節，即不足採。
(三)、又查被上訴人欣賞系爭房屋之精心裝潢，而兩造議價過程為：被上訴人稱願以八
    百萬元購買，上訴人主張八百五十萬元，被上訴人復分別提高為八百十五萬元及
    八百二十五萬元，其後雙方議定買賣價金為八百三十六萬元等情，為被上訴人所
    自認。再觀上訴人抗辯系爭房屋雖係透天別墅，惟其所坐落之同一地號土地上，
    另有多幢橫向連棟建物及公共設施乙節，亦為被上訴人所不爭執，核此與一般公
    寓大廈於同一地號土地上有多層建物及公設之情形，就各建物所對應之基地所有
    權應有部分而言，兩者類似，而於此種情形，在目前市埸買賣習慣，其價格係依
    「建坪」決定，「地坪」多寡並不影響買賣價格，更為原審卷所附鑑定報告所肯
    認（見原審卷外放證物─估價報告書第二一頁）。參酌本件買賣立約代書周長富
    所證「．．．約定時間至標的物現場簽約，當時在現場有確定標的物範圍，．．
    ．當時並沒有特別確認標的物的坪數．．．」證詞，足見上訴人抗辯本件兩造係
    依「房屋現狀」磋商議價即屬可信。再如上述，兩造買賣標的物既僅為系爭別墅
    及其基地所有權應有部分，而不包括系爭車庫建物及車庫基地所有權應有部分，
    且兩造係至買賣標的物現場確定系爭別墅及其坐落範圍，而依「房屋現狀」磋商
    議價，並未特別確認土地坪數，可見訂約時上訴人所欲出賣及被上訴人所擬買受
    之系爭土地權利範圍部分均僅為系爭別墅所坐落基地之實際權利範圍而已，即系
    爭土地所有權應有部分萬分之一百九十三。雖系爭買賣契約書上所載土地權利範
    圍為應有部分萬分之二百十，惟兩造於簽約當時並沒有特別確認標的物的坪數，
    該數字係代書自行依所有權狀所載之面積記入買賣契約所致之誤載，業據周長富
    代書結證屬實（見原審卷第一一四頁），故此一誤載，並非兩造之真意。
四、綜上所述，兩造訂約之真意就土地權利範圍部分，既不包括車庫之基地而僅為萬
    分之一百九十三，則上訴人已將該萬分之一百九十三部分辦理移轉登記與被上訴
    人，即已完全依約履行，被上訴人主張其移轉之土地面積較原約定面積為少，而
    有瑕疵，依民法第三百五十九條規定應減少價金，從而，請求上訴人返還減少部
    分之已付價金本息云云，即非正當。其假執行之聲請亦失所附麗，應併予駁回。
    原審失察，遽行判命上訴人返還六十萬八千七百二十六元本息，並為假執行之宣
    告，自有未合。上訴意旨指摘原判決不當，求予廢棄改判，為有理由，應由本院
    廢棄改判。
五、本件事實已臻明確，兩造其餘攻擊防禦方法及證據經予審酌，核與判決結果不生
    影響，爰不再逐一論述，併此敘明。
據上論結，本件上訴為有理由，依民事訴訟法第四百五十條、第七十八條，判決如主
文。
中      華      民      國    九十      年      三      月    六        日
                                民事第八庭
                                    審判長法  官  鄭  三  源
                                          法  官  黃  豐  澤
                                          法  官  王  淇  梓
右正本係照原本作成。
不得上訴。
中      華      民      國    九十      年      三      月    六        日
                                          書記官  張  美  華


司法院資訊處製作；財團法人民間司法改革基金會備份。
